---
title: "Datenbank & SQLite"
author: 
 - Christoph Rinne^[Christian-Albrechts Universität zu Kiel, crinne@ufg.uni-kiel.de]
date: "`r format(Sys.time(), '%d. %B %Y')`"
license: "CC-BY 4.0"
header-includes:
  \renewcommand{\contentsname}{Inhalt}
  \renewcommand{\figurename}{Abb.}
  \renewcommand{\tablename}{Tab.}
output:
  html_document:
    toc: true
    toc_depth: 2
    toc_float: true
    number_sections: true
  pdf_document:
    number_sections: true
    toc: true
    toc_depth: 2
    df_print: kable
fig_caption: true
urlcolor: blue
link-citations: true # make citations hyperlinks
linkcolor: blue
lang: de-DE
---

```{r setup, include=FALSE}
knitr::opts_chunk$set(echo = TRUE)
```

# Grundlegende Information

SQL steht für *structured query language* und dient dem Erstellen, Nutzen und Modifizieren von relationalen Datenbanken.  Ob Sie eine SQL-Datenbank verwenden sollten hängt von der Komplexität Ihrer Daten und der geplanten Nutzung ab. Nachfolgend spielen Datenstrukturen und -modelle vorderhand keine zentrale Rolle. Sie sollten sich damit aber vor dem Erstellen einer Datenbank befassen.

SQL ist weit verbreitet, Sie finden SQL-Syntax z.B. in QGIS für das Filtern eines Datebestandes. Die grundlegenden Befehle und die zugehörige Syntax sind weitgehend einheitlich, es gibt aber auch zahlreiche Erweiterungen über die Jahre (SQL89, SQL92) und für einzelne Datenbanksysteme (SQLite, MySQL, PostgreSQL, ORACLE etc). SQL Datenbanksysteme sind fast ausnahmslos Server-Systeme, eine Ausnahme ist [SQLite](https://sqlite.org). 

SQL ist die *lingua franca* für relationale Datenbanken. Auch deshalb finden Sie viele andere Einführungen im Internet (u.a. bei [tutorialspoint](https://www.tutorialspoint.com/sqlite/index.htm)). SQL ist eine Sprache und kein Programm für eine Nutzeroberfläche wie es MS Access oder Libre Office Base bieten. [SQLite](https://sqlite.org) wird *a priori* auf der Befehlszeile ausgeführt, es gibt aber diverse grafische Nutzeroberflächen (z.B. [DB Browser for SQLite](https://sqlitebrowser.org/) (s.u.). 

## SQLite in R / RStudio

Da ich diesen Text in R-Markdown mit RStudio schreibe verwende ich neben SQLite zudem das Paket [RSQLite](https://rsqlite.r-dbi.org/), um die Befehle in sogenannten *code-chunks* darstellen und ausführen zu können. Das Paket zielt aber prinzipiell auf eine schnelle Integration von Daten aus einer Datenbank in die Analyse in R.

Sofern noch nicht vorhanden wird mit dem folgenden Code das Paket RSQLite in R installiert und dann geladen.
```{r Install RSQLite if not present, echo=TRUE, message=FALSE}
require (RSQLite) || install.packages("RSQLite")
library(RSQLite)
```

Dann wird eine neue SQLite Datenbank im Arbeitsspeicher angelegt und zugleich eine Verbindung "db01" hergestellt. In einem anderen Programm müssten Sie ebenfalls eine neue Datenbank erstellen die dann auch automatisch geöffnet würde. Um in R auf eine vorhandene Datenbank zuzugreifen müssen Sie 'dbname = "<Dateiname>"' schreiben.

```{r Datenbank im Arbeitsspeicher anlegen und Verbindung erstellen, echo=TRUE}
db01<-dbConnect(RSQLite::SQLite(), dbname = ":memory:")
```

Egal mit welcher Software Sie jetzt arbeiten, Sie sollten nun eine leere Datenbank geöffnet haben.

# SQL Grundlagen

Im folgenden Abschnitt wird eine Tabelle erstellt und Daten in diese eingetragen, abgefragt als auch modifiziert.

## Tabelle erstellen

Mit den folgenden Befehlen wird die Tabelle tbl_features ggf. gelöscht, also rigoros aufgeräumt, und dann erstellt.  

```{sql Tabelle tbl_features ggf. löschen, connection=db01, include=TRUE}
DROP TABLE IF EXISTS tbl_features;
```
```{sql Tabelle tbl_features erstellen, connection=db01, include=TRUE}
CREATE TABLE "tbl_features" (
	"feature_id"	INTEGER PRIMARY KEY,
	"feature_nr"	INTEGER NOT NULL,
	"f_name"	TEXT,
	"f_type"	TEXT,
	"f_dating"	TEXT,
	"discoverdate"	TEXT
);
```

Die englisches Befehle und Parameter müssen wohl nicht erläutert werden. Jede Anweisung kann zur besseren Lesbarkeit über mehrere Zeilen laufen und wird mit einem ";" beendet. Die Großbuchstaben sind die traditionelle Hervorheben der Syntax und nicht notwendig. Klammern gliedern nach allgemein gültigen Regeln die Bestandteile. Gesondert erwähnt sei: *PRIMARY KEY* definiert feature_id als Primärschlüssel wodurch Eindeutigkeit und auch eine automatische Zählung impliziert wird. Im Kern ist es ein dezidiert zugewiesener Name für die stets im Hintergrund geführte Zeilennummer (rowid). Mit *NOT NULL* wird die Angabe einer Befundnummer zur Pflicht.  

Folgende **Datentypen** können gesetzt werden: integer (Ganzzahl), real (reelle Zahl), text (Text) und blob (binary long objct, Binärobjekt). Gängige Datentypen in SQL sind dann noch date (Datum mit Uhrzeit) und boolean (Ja/Nein). Zudem wird oft zwischen "klein" und "groß" oder expliziter Dimension unterschieden: integer, long integer, char, varchar etc.  SQLite ist hier etwas anders als Sie es ggf. aus anderen Systemen schon kennen (Stichwort [type affinity](https://sqlite.org/datatype3.html#type_affinity)). Das Thema ist hier jetzt nicht weiter relevant.

Weiteres zur Tabellendefinition später.

## Daten eintragen : INSERT

Datenbanken sollten schon bei der Erhebung der Daten durch entsprechende Strukturen die Qualität der Daten gewährleisten, z.B. durch übersichtliche und aufgabenorientierte Formulare mit Datenkontrolle im Hintergrund. Die nachfolgende Syntax ist also *a priori* nicht für die Handarbeit gedacht.

```{sql Erste Befunddaten schreiben, connection=db01}
INSERT INTO tbl_features (feature_nr, f_name, f_type, f_dating, discoverdate)
VALUES
(1001, 1001, 'posthole', 'not dated', '2019-05-22'),
(1002, 1002, 'pit', 'neolithic', '2019-05-22'),
(1001, 1001, 'grave', 'Corded Ware', '2019-05-22');
```

Die vorangehende Syntax nennt erst die Tabelle und die zu belegenden Felder (Attribute des Befundes), danach folgen eingeleitet durch *values* die Daten (*recordset*). Alle Werte werden duch "," getrennt, Text muss mit Anführungszeichen (" oder ') versehen werden und die Werte einer Datenzeile (*record*) stehen jeweils in Klammern. Beachten Sie bitte, die Anzahl und Reihenfolge der Attribute und nachfolgend aufgeführten Werte müssen sich entsprechen.

Die zentrale Syntax von *INSERT*ist also einfach:

```{}
INSERT INTO table-name (attribute1, attr..) VALUES (value1, val...);
```

Im Vergleich zur vorgefertigten Anfügeabfrage erkennen Sie: 1. Wir brauchen Kenntnis über die Eigenschaften der Attribute (Zahl, Text, Schlüsselfeld, nicht Null, etc) und müssen entsprechend handeln  sonst erfolgt eine Fehlermeldung. Allerdings können wir Zahlen auch ohne Anführungszeichen in ein Textfeld schreiben. 2. Sie können nicht nur eine Datenzeile sondern auch mehrere Zeilen anfügen. Wenn Sie stets nur eine Datenzeile (atomar) anfügen wissen Sie sofort wann ein Fehler auftritt. Dafür dauert es meist etwas länger, allerdings nicht bei [SQLite](https://sqlite.org/np1queryprob.html). In der folgenden Anweisung fehlt z.B. die notwendige Angabe zur Befundnummer in dem Attribut feature_nr.

```{sql Insert-Anweisung ohne die obligatorische Fundnummer, eval=FALSE, connection=db01, include=TRUE}
INSERT INTO tbl_features (f_name) VALUES (1005);  
```

Die folgende Anweisung nennt keine Attribute, deshalb müssen alle vorhandenen Attribute in der korrekten Reihenfolge bedient werden. Für das zu ergänzende Datum wird die Funktion *date()* genutz, *date('now')* liefert das Systemdatum im Standardformat 'YYYY-MM-DD'   ([weitere Infos](https://sqlite.org/lang_datefunc.html)).

```{sql Anfügeabfrage ohne Attribute, error=FALSE, connection=db01}
INSERT INTO tbl_features VALUES (4, 1004, '1004', 'grave', 'Corded Ware', date('now'));
```
Und noch einige Daten zum Üben.

```{sql Anfügeabfrage mit weiteren Daten, connection=db01}
INSERT INTO tbl_features (feature_nr, f_type, f_dating, discoverdate)
VALUES
(1005, 'pit', 'Late Neolithic', DATE('now')),
(1006, 'posthole', 'Neolithic', DATE('now')),
(1007, 'posthole', 'not dated', DATE('now'));
```

## Daten abfragen : SELECT

*SELECT* ist eine der wichtigsten Anweisungen und es kann alles abgefragt werden was existiert. Wie zuvor erwähnt steht Text in Anführungszeichen, beachten Sie also das Ergebnis der folgenden Abfrage.

```{sql Einfache SELECT-Anweisung, connection=db01}
SELECT 'col 1', 2, '3', 1+3, pi() AS magic;
```

Die zuvor in der Tabelle tbl_features eingetragenen Daten können wir nun durch anfügen des Tabellennamens als  Quelle abfragen wobei wir statt einzelner Attribute mit * schlicht alle abfragen.

```{sql Einfache Abfrage aller Befunddaten, connection=db01}
SELECT * FROM tbl_features;
```

### Filtern

Natürlich gibt es zahlreiche Möglichkeiten, die Abfrage anzupassen um die  gewünschte Information zu erhalten. Das ist vor allem die Bedingung mit *WHERE*. Für Zahlen können folgende Operatoren verwendet werden: <, >, = , >=, <=, <>. 

```{sql Abfrage für Zahlenfelder, connection=db01}
SELECT feature_nr, f_type, f_dating FROM tbl_features
WHERE feature_nr > 1005;
```

Text muss weiterhin in Anführungszeichen stehen und als Operatoren werden erneut  = und <> verwendet, dazu *like* für unscharfe Suchen in Ergänzung mit % innerhalb der Anführungszeichen und *is not* für die Negation eines Operators. Mit Klammern, *and* und *or* können komplexere Bedingungen erstellt werden. Beachten Sie bitte später auch Unterschiede zwischen *NULL* und "" als Hinweis auf eine leere Zeichenkette. 

```{sql Unscharfe Abfrage für Textfelder, connection=db01}
SELECT feature_nr, f_type, f_dating FROM tbl_features
WHERE ((f_type is not null) and (f_dating not like "n%"));
```

### Sortieren

Die Rückgabe einer Abfrage kann nach einem oder mehreren Sortierfeldern, dann durch "," getrennt, absteigend (*desc*) oder aufsteigend (*asc*) sortiert werden.  

```{sql Sortierte Abfrage, connection=db01}
SELECT feature_nr, f_name, f_type, f_dating FROM tbl_features
ORDER BY f_type DESC, feature_nr ASC;
```

### Gruppieren bzw. Aggregieren

Typischerweise wollen sie sich eine Überblick über die Daten verschaffen, z.B. wieviele Befunde habe ich je Epoche und welche Befundtypen sind vertreten? Die folgende Anweisung erledigt dies umgehend. Beachten Sie:

- GROUP BY : Aggregiert den ausgewählten Datensatz (FROM) nach den genannten Attributen.
- count() : Die Funktion liefert die Anzahl der aggregierten Datenzeilen.
- group_concat() : Die Funktion ist SQLite spezifisch und liefert die verketten Werte mit dem genannten Trennzeichen.
- AS : Jeder Rückgabewert kann mit einem Etikett (*label*) versehen werden (s.o.), statt der Anweisung nach *SELECT* wird dann dieses als Spaltenüberschrift oder für Verweise verwendet. Achten Sie auf die Anführungszeichen wegen "." und "-" in "Bef.-Nr.". 

```{sql Gruppierte Abfrage nach der Datierung, connection=db01}
SELECT f_dating, count(feature_nr) AS n, group_concat(feature_nr, ", ") AS 'Bef.-Nr.' 
FROM tbl_features
GROUP BY f_dating 
```
Wollen Sie die aggregierten Daten filtern wird statt WHERE die Anweisung HAVING nach GROUP BY gesetzt. Als Beispiel hier die Suche nach doppelten Fundnummern.

```{sql Abfrage Gruppieren nach identischen feature_nr, connection=db01}
SELECT feature_nr as Dubletten FROM tbl_features
GROUP BY feature_nr
HAVING count(feature_nr) > 1;
```

Es gibt deutlich mehr Bedingungen und Optionen in [SELECT-Abfrage](https://sqlite.org/lang_select.html) aber es reicht für den Anfang.

## Daten modifizieren : UPDATE

Die letzten Abfragen offenbaren einen gravierenden und auch weitere Fehler: Die Befundnummer 1001 ist doppelt vergeben, f_name fehlt in einigen Fällen und *Neolithic* ist einmalig klein geschrieben. Letzteres zuerst:

```{sql Fehler neolithic beheben, connection=db01}
UPDATE tbl_features SET f_dating = 'Neolithic' 
WHERE f_dating='neolithic';
```

Beachten Sie bitte die missliche Zweideutigkeit in SQL von "=", einmal als "ist gleich" und einmal als Zuweisung. Auch wird das lehre Attribut f_name mit f_name="" nicht gefunden, hier müssen wir korrekt auf *IS NULL* filtern. Da NULL nichts ist, nichteinmal "", ist "=" auch kein zulässiger Operator. Und NULL gleicht auch keinem anderen NULL. 

```{sql Filter mit *IS NULL*, connection=db01}
UPDATE tbl_features SET f_name = feature_nr 
WHERE f_name IS NULL;
```

## Unterabfragen

Für die Dublette nutzen wir die oben erstellte Abfrage nach den Dubletten als Filter bzw. Unterabfrage. Diese Unterabfrage wird mit "*IN*" übergeben und die Unterabfrage als ganzes in Klammern gesetzt. Im Ergebnis erhalten wir eine Liste aller Attribute der Dubletten, um eine Entscheidung treffen zu können. Ich würde den Datensatz mit feature_id=3 auf die bisher fehlende Fundnummer 1003 ändern.

```{sql Abfrage der doppelten Befundnummern, connection=db01}
SELECT * FROM tbl_features
WHERE feature_nr IN (SELECT feature_nr FROM tbl_features
GROUP BY feature_nr
HAVING count(feature_nr) > 1);
```

```{sql Doppelten Befundnummern korrigieren, connection=db01}
UPDATE tbl_features
SET feature_nr = 1003, f_name = '1003'
WHERE feature_id = 3;
```

## Löschabfragen

Löschabfragen sind recht einfach und leider irreversibel, also vorher prüfen. Oder Sie multiplizieren bei den zu löschenden Datensätzen die ID mit -1 und filtern immer auf positive, intendiert gültige IDs.

```{sql Löschabfrage für einen nicht vorhandenen Datensatz, connection=db01}
DELETE FROM tbl_features WHERE ((feature_nr <> f_name) AND (feature_id < 0));
```

# Tabellen, Daten und Relationen 

Wie oben erwähnt: die Strukturierung der Daten in diversen Tabellen und deren Attribute sollte nicht unüberlegt erfolgen. Investieren Sie etwas Zeit, lesen Sie etwas, skizzieren Sie Ihre Struktur in einem sogenannten Entity-Relationship-Model (ERM) und fragen Sie um Rat.

Einige Hinweise:

- Tabellennamen mit einem Präfix ("tbl_") sind in Datenbanken mit vielen anderen Tabellen, z.B. in SpatiaLite, schneller zu finden.
- Bei allen Namen (Tabellen, Attribute etc) sollten Sie keine Leerzeichen oder Sonderzeichen wie Umlaute verwenden oder Zahlen an den Anfang setzen.
- Namen sollten möglichst kurz aber aussagekräftig und dem Inhalt angemessen sein. Seien Sie stringent und konsequent in der Namensgebung, z.B. stets im Plural (tbl_features).
- Nutzen Sie keine belegte Namen, z.B. für Funktionen: sum(),count(), pi() etc. Bei eingedeutschten Funktionen gilt das auch für summe() oder anzahl().  
- Testen Sie Ihre Datenstruktur mit wenigen Datensätzen bevor Sie das große Werk starten. 

## Tabelle erstellen

Die folgende Tabelle soll Informationen zu Fundkontexten (Fundzettel) beinhalten. Dabei ist hier wichtig, dass ein Fund nicht ohne Befund existieren soll und deshalb auf diesen als Fremdschlüssel verweist. 

```{sql Tabelle für Fundkontexte ggf.löschen, connection=db01}
DROP TABLE IF EXISTS "tbl_findcontexts";
```

```{sql Tabelle für Fundkontexte erstellen, connection=db01}
CREATE TABLE "tbl_findcontexts" (
	"findcontext_id"	INTEGER PRIMARY KEY,
	"find_nr" INTEGER NOT NULL,
	"feature_nr"	INTEGER NOT NULL,
	"finddate"	TEXT,
	"description"	TEXT,
	"created" TEXT DEFAULT current_date,
	FOREIGN KEY (feature_nr) REFERENCES tbl_features(feature_nr),
	CONSTRAINT "feature_find" UNIQUE (feature_nr, find_nr)
);
```

Wie oben erwähnt, die grundlegende Syntax ist einfach: ```CREATE TABLE <table name> (<attribute> data type[, <attribute> data type]);``` Der Tabellenname und mindestens ein Attribut mit nachfolgendem Datentyp sind Pflicht. 

## Datentypen

In Ergänzung zu den oben genannten Datentypen *integer*, *real*, *text* und *blob* hier ergänzend Informatione zu:

- *boolean* : Sind nicht vorgesehen, sondern werden als 1 (WAHR) oder 0 (FALSCH) gespeichert. Das ist übrigens Standard, schreiben Sie in MS Excel mal in eine Zelle ```=GANZZAHL(WAHR)``` oder ```=GANZZAHL(FALSCH)```. 
- *date* oder *time* : Auch diese Datenformat sind so nicht vorhanden, sondern werden als Text oder Zahl gespeichert. Dazu die folgende Abfrage. 

```{sql Tabelle zu Datum und Zeit, connection=db01}
select date('now'), date('now','+1 day'), datetime('now'), 
  strftime('%s', 'now') AS 'UNIX time', julianday('now');
```

Datum und Zeit werden als Text mit definierten Elementen gespeichert (YYYY-MM-DD HH:MM). Das ist im Grunde aber nur eine Repräsentation, denn Sie können mit dem Datum auch rechnen und die Rückgabe von *date()* auch multiplizieren. Die UNIX Zeit sind die Sekunden ab dem 1.1.1970 und das Julianische Datum ist eine Tageszählung seit -4713 (4713 v. Chr.) mit der Uhrzeit in Nachkommastellen.

Datentypen sind in SQLite insgesamt ein sehr eigenes Thema, im Unterschied zu anderen SQL-Systemen werden diese sehr dynamisch in Klassen umgesetzt ([Datatypes](https://www.sqlite.org/datatype3.html)). Dazu in Anlehnung an das Beispiel aus dem vorangehenden Link.

```{sql Tabelle Test zu Datentypen erstellen, connection=db01}
create table test (i integer, t text, d integer); 
```
```{sql Tabelle Test füllen, connection=db01}
insert into test values ('123', 123, datetime('now'));
```
```{sql Tabelle Test abfragen, connection=db01}
select * from test;
```
```{sql Tabelle Test löschen, connection=db01}
DROP TABLE IF EXISTS test; 
```

Durch die Datenklassen werden unterschiedliche Datentypen zusammengefasst und durch eine intern definierte Hierarchie auch ineinander konvertiert. Dieser Vorgang wird als Datenaffinität (*[type affinity](https://www.sqlite.org/datatype3.html#determination_of_column_affinity)*) bezeichnet und gibt mehr Freiheit beim Entwurf der Datenbank.
 
 ## Attribute: Standardwerte, Referenzen und Schlüsselfelder 
 
Den einzelnen Attributen können nach dem Datentyp bzw. der Datenklasse weitere Parameter zugewiesen  werden. All dies soll die Datenintegrität sicherstellen:

- *PRIMARY KEY* : Setzt den Primärschlüssel und damit die für jede Tabelle mitgeführte *rowid* auf dieses Attribut. Das impliziert eine automatische Zählung und Eindeutigkeit allerdings mit der Ausnahme, dass NULL erlaubt ist und mehrfach vorkommen kann. Sie können also nachträglich die automatisch vergebenen ID's löschen es sei denn, Sie ergänzen noch NOT NULL.  Es kann nur einen Primärschlüssel je Tabelle geben.  
- *UNIQUE* : Die Werte müssen eindeutig sein wobei auch hier NULL erlaubt ist, es sei denn, Sie ergänzen *NOT NULL*.
- *NOT NULL* : Ein Wert muss angegeben werden.
- *DEFAULT* '<Wert>' : Weist dem Attribut einen Standardwert zu. Im Beispiel das Systemdatum.
- *AUTOINCREMENT* : Ist möglich, die SQLite-Dokumentation mahnt aber zur Vorsicht: Es wird stets erhöht, einmal gelöschte Werte werden nicht erneut vergeben ([SQLite Autoincrement](https://www.sqlite.org/autoinc.html)).  

## Schlüsselfelder und Indices

Tabellen und deren Attribute können weiteren Einschränkungen (*constraints*) unterliegen. Jede Einschränkung benötigt einen Namen und danach eine Anweisung, z.B. einen Werte zu prüfen. Für die Tabelle der Fundkontexte soll die Kombination aus Befundnummer und Fundnummer eindeutig sein. Die entsprechende Einschränkung lautet ```CONSTRAINT "feature_find" UNIQUE (feature_nr, find_nr)```. Wäre das Attribut findkontext_id nicht schon Primärschlüsselfeld wäre mit ```CONSTRAINT "feature_find" PRIMARY KEY (feature_nr, find_nr)``` oder kurz ```PRIMARY KEY (feature_nr, find_nr)``` etwas sehr Ähnliches erzielt worden.

Indices, auch mit dezidierter Eindeutigkeit, können nach der Tabellendefinition erstellt werden. Im vorgenannten Fall wäre die Anweisung dann: 

```CREATE UNIQUE INDEX "feature_find" ON tbl_findcontexts (feature_nr, find_nr)```.

## Externe Refferenz und Fremdschlüssel

Die Funkontexte in der Tabelle sollen sich auf einen Befund der Befundtabelle beziehen, dies wird mit einer Referenz *FOREIGN KEY* erzielt (1:n). Eine Eins-zu-Viele-Referenz ist der Standard in SQL und die Zuweisung von keinem bis vielen Fundkontexten (Fundzettel) zu einem Befund ist ein typischer Fall. Der übergeordnete (Eltern-) Datensatz (*record*) muss eindeutig sein. Meist ist es das Primärschlüsselfeld es kann aber auch ein Attribut mit dem Parameter *UNIQUE* sein. Ein Fremdschlüssel kann sich auch auf einen eindeutigen Schlüssel aus mehreren Attributen beziehen, z.B. die einzelnen Funde auf die Kombination von Befund-Nr. und Fundzettel-Nr. (feature_nr, find_nr).  Für das vorliegende Beispiel der Befundnummer auf dem Fundzettel lautet die Syntax:

```FOREIGN KEY (feature_nr) REFERENCES tbl_features(feature_nr)```

## Trigger

Trigger führen automatisch Anweisungen aus wenn bestimmte Ereignisse auftreten. Mit Blick auf unsere bisherige Datenbank darf es z.B. keine Funde aus einem Befund geben der gelöscht wird. Die hier notwendige Syntax wird zunehmend komplexer und wird hier nicht ausgeführt. Bitte lesen Sie hierzu die originale Dokumentation  (*[CREATE TRIGGER](https://www.sqlite.org/lang_createtrigger.html)*).

Fügen wir zum Abschluss doch noch einige Daten in die Tabelle der Fundkontexte ein.

```{sql Anfügeabfrage für die Tabelle der Fundkontexte, connection=db01}
INSERT INTO tbl_findcontexts (find_nr, feature_nr, finddate, description)
VALUES
(1, 1005, DATE('now'), 'surface finds'),
(2, 1005, DATE('now', '+2 day'), '1. layer'),
(3, 1005, DATE('now', '+1 month'), 'bottom layer');
```

```{sql Abfrage für die Tabelle der Fundkontexte, connection=db01}
Select * FROM tbl_findcontexts;
```

# Daten kombinieren

Die Daten befinden sich in diverse Tabellen mit definierten Relationen zueinanderen. Zwangsläufig müssen wir also Daten aus den diversen Tabellen kombinieren können. Die Anweisung *JOIN* verbindet Daten horizontal zu einer Datenzeile, die Anweisung *UNION* hängt Daten vertikal aneinander in mehrere Datenzeilen. Die derart gestalteten Abfragen werden in der Syntax oft etwas komplexer und liefern zudem oft regelmäßig benötigte Zusammenstellungen von Daten. Deshalb vorab knapp etwas zum Speichern von Abfrage als *VIEW*.

## VIEW

*VIEWs* sind, wie der Name es sagt, vorgefertigte Sichten auf die Daten und keine neuen Daten. Eine VIEW sind schlicht eine gespeichert *SELECT*-Anweisung, die Daten sind also jedes mal auf dem aktuellen Stand und nicht redundant vorhanden. Die Anweisung muss mit Kenntnis des vorangehenden selbsterklärend:

```{sql CREATE VIEW Abfrage für die Tabelle der Fundkontexte, connection=db01}
CREATE VIEW qry_findcontexts AS
Select * FROM tbl_findcontexts;
```

Die Daten können nun wie bei einer Tabelle abgefragt und auch verwendet werden:

```{sql Daten der erstellten VIEW abfragen, connection=db01}
Select * FROM qry_findcontexts;
```

## JOIN

Für JOIN gibt es mehrere Möglichkeiten ([Operatoren](https://sqlite.org/syntax/join-operator.html)), von denen nachfolgend nur *INNER JOIN* und *LEFT JOIN* vorgestellt werden.

### [INNER] JOIN

Dieser Befehl liefert ausschließlich die Datensätze, bei denen identische Werte für die ausgewählten Attribute beider Tabellen identisch sind. Die folgende Abfrage verwendet zudem die Eticketten a und b für die beteiligten Tabellen, um die Attribute eindeutig und zugleich kurz zuweisen zu können.

```{sql INNER JOIN Abfrage für Befunde und Funde, connection=db01}
SELECT a.feature_nr, a.f_type, a. f_dating, b.find_nr, b.description
FROM tbl_features AS a INNER JOIN tbl_findcontexts AS b ON a.feature_nr=b.feature_nr; 
```

Die Liste wird derart auf die Befunde und deren abgefragten Attribute eingeschränkt die zugleich auch Funde erbracht haben. Im vorliegenden Fall ausschließlich die Grube Befund 1005. Weitere JOIN-Anweisungen für andere Tabellen (c) sind möglich, sowohl mit einem erneuten Bezug auf die erste Tabelle (a) als auch auf bereits verknüpfte Tabelle (b).

Bedenken Sie auch die Multiplikation der kreuzweisen Verknüpfung bei mehrfach vorhandenen Werten. Dazu eine JOIN Abfrage zwischen der originalen Tabelle der Fundkontexte und der dazu erstellten Abfrage. Jeweils drei Fundkontexte werden zu insgesamt neun Datenzeilen.

```{sql INNER JOIN Abfrage für Fundkontexte aus der Tabellen und der Abfrage, connection=db01}
SELECT a.feature_nr, a.find_nr, b.feature_nr, b.find_nr
FROM tbl_findcontexts AS a INNER JOIN qry_findcontexts AS b ON a.feature_nr=b.feature_nr; 
```

### LEFT [OUTER] JOIN 

Die Einschränkung der bedingten Verknüpfung durch *INNER JOIN* ist nicht immer erwünscht. So wäre z.B. eine Liste aller Befunde wünschenswert, die zugleich die Anzahl der Fundkontexte liefert. Sie müssen also erst eine Abfrage mit allen Befunden und wenn vorhanden den zugehörigen Fundnummern erstellen. In einem zweiten Schritt wird die Liste dann nach den Befundnummer gruppiert. Das können Sie natürlich ganz real in zwei Schritten über eine erste *VIEW* und nachfolgende Abfrage angehen. Nachfolgend aber alles in einem Rutsch. 

```{sql LEFT JOIN Abfrage für Befunde und Funde, connection=db01}
SELECT a.feature_nr, a.f_type, a. f_dating, count(b.find_nr) as 'Anzahl Fundkontexte'
FROM tbl_features AS a LEFT JOIN tbl_findcontexts AS b ON a.feature_nr=b.feature_nr
GROUP BY a.feature_nr, a.f_type, a. f_dating; 
```

Bei einem *LEFT JOIN* werden die Attribute ohne einen passenden Datensatz in der verknüpften Tabelle mit NULL gefüllt. Wenn Sie also andersrum wissen wollen, welche Befunde keine zugeordneten Fundkontexte  im Datenbestand haben - das ist ggf. etwas anderes als ohne Funde waren - so können Sie ohne zu gruppieren auf den Attributwert NULL filtern.

```{sql LEFT JOIN Abfrage für Befunde ohne Fundkontexte, connection=db01}
SELECT a.feature_nr, a.f_type, a. f_dating
FROM tbl_features AS a LEFT JOIN tbl_findcontexts AS b ON a.feature_nr=b.feature_nr
WHERE b.find_nr IS NULL; 
```

## UNION 

Zwei oder mehr *SELECT* Anweisungen können kombiniert werden, neben UNION stehen auch *INTERSECT* und *EXCEPT* als Operatoren zur Verfügung. Im Folgen wollen wir eine Liste aller Informationen zu den Befunden zusammenstellen um so schnell an alle Informationen zu einem spezifischen befund zu gelangen. Hätten wir auch datierte Funde erfasst könnten wir in er Spalte Information auch alles filtern wo z.B. '%Neolith% vorkommt, egal ob Befund- oder Funddatierung. Beachten Sie bitte die Verkettung der Attribute und Textelemente mit "||".

```{sql UNION ALL Abfrage für Befundinformationen, connection=db01}
SELECT feature_nr AS Befundnr, f_type ||", "|| f_dating AS Information, 'tbl_features' AS Tabelle
FROM tbl_features
UNION ALL
SELECT feature_nr, description, 'tbl_findcontexts'
FROM tbl_findcontexts 
ORDER BY Befundnr;
```

Um die Funktionsweise von *UNION* im Gegensatz zu *UNION ALL* zu verstehen sei folgendes, etwas sinnentleertes Beispiel verwendet:

```{sql UNION ALL Abfrage für Befunde, connection=db01}
SELECT feature_nr AS Befundnr, f_type AS Information
FROM tbl_features 
WHERE feature_nr < 1004
UNION
SELECT feature_nr AS Befundnr, f_type AS Information
FROM tbl_features
WHERE feature_nr < 1004;
```

Die einfache UNION-Operator führt offensichtlich eine Gruppierung durch und verhindert im vorliegenden Fall die Dopplung der Befundnummern bis 1003.  

# Datentransfer

Unter Datentransfer werden nachfolgend zwei wichtige Aspekte behandelt: 1. Wie kann ich  Daten aus anderen Datenbanken nutzen? 2. Wie kann ich meine Datenbank sichern und Dritten zur Verfügung stellen? Natürlich können Sie Daten als CSV-Tabelle importieren oder Ihre SQLite-Datenbank als Ganzes weitergeben. Aber die Nachfolgenden Beispiele haben den Charme 1. die Frenddaten nicht kopieren und damit pflegen zu müssen und 2. als textbasierte SQL-Anweisungen mit Struktur und Daten auch auf andere SQL-Systeme übertragbar zu sein.  

## Attach

Das folgende Beispiel ist erneut etwas sinnentleert, verdeutlicht aber die Gundlagen. Kopieren Sie als erstes die vorliegende Datenbank unter einem neuen Namen, 
z.B. db02. In R ist das denkbar einfach:

```{r Datenbank kopieren, echo=TRUE}
db01 -> db02
```

```{sql ATTACH exterexterne Datenbank db02, connection=db01}
ATTACH db02 AS db2;
```

Danach können Sie auf die fremden Daten zugreifen:

```{sql Abfrage zu der Tabelle einer angehängten Datenbank, eval=FALSE, connection=db01}
select * from db2.tbl_findcontexts;
```
Anmerkung: Das funktioniert in RSQLite leider nicht, deshalb keine Ergebnis für diese Abfrage. 

## Export, Dump 

Der Befehl '.dump <datenbank-name>' schreibt eine gesamte Datenbank in zahlreiche SQL-Anweisungen, jeweils die *CREATE TABLE*-Anweisung für das erstellen der Tabelle und dann die Werte als *INSERT*-Anweisung. Auch dies ist etwas, was in RSQLite innerhalb der definierten Datenbankverknüpfung natürlich nicht funktioniert. Sie sehen nachfolgend also nur die Syntax und einen Teil des Ergebnisses aus der Umsetzung im DB Browser SQLite (s.u.). 

Nur soviel an dieser Stelle: Eine Datenbank verwaltet sich selbst ebenfalls in Tabellen. Diese können wir natürlich abfragen: 

```{sql Abfrage der CREATE TABLE Anweisung aus der sqlite_master Tabelle, connection=db01}
SELECT sql FROM sqlite_master
WHERE name='tbl_features';
```


# Software

## DB Browser SQLite

## SpatiaLite GUI

